【裁判字號】    97,上訴,843
【裁判日期】    970811
【裁判案由】    偽造文書等
【裁判全文】
臺灣高等法院高雄分院刑事判決         97年度上訴字第843號
    上  訴  人
    即  被  告  乙○○
    上  訴  人
    即  被  告  甲○○
    共      同
    選任辯護人  方春意  律師
上列上訴人因偽造文書等案件，不服臺灣屏東地方法院97年度訴
字第4 號中華民國97年3 月27日第一審判決（起訴案號：臺灣屏
東地方法院檢察署95年度偵字第4152號、第4153號），提起上訴
，本院判決如下：
    主  文
上訴駁回。
    事  實
一、乙○○及甲○○係父子，與綽號分別為「林仔」、「祥仔」
    之2 名不詳年籍、姓名之成年男子，共同意圖為自己不法所
    有，並共同基於行使偽造、變造私文書之概括犯意聯絡，而
    為以下之行為：
  (一)由甲○○先於民國94年9 月上旬某日，持「林仔」及「祥仔
    」所提供業經變造「戶名乙○○」之郵局存摺影本，其上顯
    示「乙○○」每月定期有新臺幣（下同）約5 萬元不等之薪
    資入帳（乙○○郵局帳戶實僅有271 元，自93年2 月27日之
    後無存提），前往位於高雄市○鎮區○○路431 號之高都汽
    車股份有限公司（下稱高都公司）瑞豐營業所，向不知情之
    該營業所業務人員丙○○行使之，並向其詐稱：其父乙○○
    任職於「耐奇企業有限公司」（下稱耐奇公司），具有資力
    及正當職業，欲以乙○○名義，辦理分期付款買車，並由其
    擔任連帶保證人云云，致丙○○因而陷於錯誤，遂將上開不
    實事項填寫於分期付款購車申請書上，連同上開變造之存摺
    影本，轉送和潤企業股份有限公司（下稱和潤公司）進行徵
    信審查，足以生損害於和潤公司，經和潤公司指派不知情之
    職員丁○○於同年月16日前往屏東縣潮州鎮甲○○經營之雞
    排攤辦理簽約對保事宜，乙○○及甲○○均明知上情，且自
    始即無繳納分期款之意願，仍分別於契約書上之「買受人欄
    」及「連帶保證人欄」簽名，佯裝同意以動產擔保附條件買
    賣方式向和潤公司購車，並約定價金新臺幣（下同）55萬元
    ，自94年10月21日起至98年9 月21日止，每月償還13,949元
    ，車輛應停放於屏東縣潮州鎮○○里○○路17號，致和潤公
    司誤認乙○○授信條件合格而核准分期付款，亦即和潤公司
    先代為支付車款給高都公司，同意由乙○○分期清償和潤公
    司，嗣丙○○依約於同年月22日，在屏東縣屏東市○○路及
    忠孝路口之「麥當勞」速食餐飲店前，將乙○○所購買車牌
    號碼0637-XB 號之自小客車交給甲○○，甲○○取得該車後
    ，隨即再將該車轉交綽號「林仔」及「祥仔」2 人。
  (二)綽號「林仔」及「祥仔」連續於94年9 月上旬某日，另以手
    機門號0000000000號聯絡不知情之吉隆汽車股份有限公司（
    下稱吉隆公司）和生分公司業務人員戊○○，謊稱係乙○○
    本人，任職於耐奇公司，具有正當職業，表示欲向吉隆公司
    購買自小客車，雙方於電話中談妥後，該2 名男子即將偽造
    之乙○○在職證明書及薪津明細單交付戊○○而行使之，致
    戊○○因而陷於錯誤，遂將上開乙○○不實之職業資料填寫
    於分期付款申請書連同上開偽造之耐奇公司在職證明書及薪
    津明細單，轉送負責受讓車款債權之裕融企業股份有限公司
    （下稱裕融公司）進行徵信審查，足以生損害於裕融公司，
    並由戊○○於同年月9 日，在上開「麥當勞」速食餐飲店內
    與乙○○對保簽約，乙○○明知上情且自始即無繳納分期款
    之意願，仍由甲○○及該2 名男子陪同前往，佯裝同意以動
    產擔保抵押方式向吉隆公司購車而簽名於契約書上，雙方約
    定車款507,600 元，自94年10月27日起至99年9 月27日止，
    每月繳付8,460 元，車輛應停放於屏東縣潮州鎮○○里○○
    路17號，並由吉隆公司同時將上開車款債權移轉予裕融公司
    ，致裕融公司誤認乙○○授信條件合格而核准分期付款，亦
    即裕融公司先代為支付車款給吉隆公司，同意由乙○○分期
    清償裕融公司，嗣雙方於同年月28日，在高雄縣大寮鄉之交
    車中心交車時，「林仔」及「祥仔」表示乙○○因故不克前
    來，故由渠2 人代為取車，戊○○因認該2 人與乙○○認識
    且對保時亦在場，故信以為真而將乙○○所購買車牌號碼91
    35-MJ 號自小客車交由該2 名男子收受。
二、嗣綽號「林仔」及「祥仔」取得上開2 輛自小客車後，便在
    屏東市某咖啡店交付2 萬元之報酬給甲○○，隨即將該2 部
    自小客車遷移不明，嗣因乙○○對於上開2 筆款項分毫未繳
    ，經和潤公司、裕融公司分別催繳查訪，始悉上情。
三、案經被害人和潤公司、裕融公司分別訴由臺灣屏東地方法院
    檢察署檢察官偵查起訴。
    理  由
甲、程序方面：
一、交通部公路總局高雄區監理所屏東監理站95年4 月20日高監
    屏字第0950014139號函、97年1 月11日高監屏字第09700011
    23號函、高雄市監理處97年1 月15日高市監密二字第097000
    1233號函各1 份，此類文書係被告以外之人於審判外所做之
    書面陳述，屬於傳聞證據。惟其本質上屬公務員本於職權所
    為，其正確性及可信性頗高，如有錯誤亦可請求更正，應屬
    159 條之4 第1 款由公務員職務上所製作之紀錄或證明文書
    ，具有證據能力。
二、長庚醫院診斷證明書，此種文書，係被告以外之人於審判外
    之書面陳述，依刑事訴訟法第159 條第1 項，屬傳聞證據。
    惟該診斷證明書係醫生在例行性之診療過中，對病患為醫療
    行為，醫生係從事業務之人，於醫療業務上或通常醫療業務
    過程所製作之文書，應屬刑事訴訟法第159 條之4 第2 款之
    文書，得為證據。
三、告訴人裕融公司提出之存證信函、債權讓與暨動產抵押契約
    書、動產抵押登記申請書、還款明細影本、分期付款申請書
    影本、在職證明書、薪資明細單影本，吉隆汽車交車確認表
    、交車委託書影本、和潤公司所提分期付款申請書、被告乙○○之存摺影本、當庭拓印之耐奇企業股份有限公司大小章
    、高都汽車新車點交說明確認表、被害人和潤企業所提被告
    乙○○之繳款紀錄、吉隆汽車提供之汽車訂購合約書、長庚
    紀念醫院（高雄）分院95年4 月21日（95）長庚院高字第53
    4186號函，此類文書，係被告以外之人於審判外所為之書面
    陳述，依刑事訴訟法159 條第1 項規定，屬傳聞證據，與刑
    事訴訟法第159 條之4 第1 款或第2 款之規定不符，當事人
    及辯護人已知上述書面資料乃傳聞證據，且均未於本院言詞
    辯論終結前未聲明異議，依刑事訴訟法第159 條之5 第2 項
    規定，上開文書亦均具有證據能力。
四、中華郵政股份有限公司95年5 月26日儲字第0950711141號函
    及所檢附之銀行往來明細表，係利用機械性列印之紀錄，非
    為供述證據，故不屬傳聞證據。
五、按被告以外之人（包括證人、鑑定人、告訴人、被害人及共
    同被告等）於審判外之陳述雖不符刑事訴訟法第159 條之1
    至之4 等4 條之規定，而經當事人於審判程序同意作為證據
    ，法院審酌該言詞陳述或書面陳述作成時之情況，認為適當
    者，亦得為證據；當事人、代理人或辯護人於法院調查證據
    時，知有刑事訴訟法第159 條第1 項不得為證據之情形，而
    未於言詞辯論終結前聲明異議者，視為有前項之同意，同法
    第159 條之5 定有明文。立法意旨在於傳聞證據未經當事人
    之反對詰問予以核實，原則上先予排除。惟若當事人已放棄
    反對詰問權，於審判程序中表明同意該等傳聞證據可作為證
    據；或於言詞辯論終結前未聲明異議，基於尊重當事人對傳
    聞證據之處分權，及證據資料愈豐富，愈有助於真實發見之
    理念，且強化言詞辯論主義，使訴訟程序得以順暢進行，上
    開傳聞證據亦均具有證據能力。本件證人劉傑峰、林峰山、
    謝東霖固均於偵查中檢查事務官前為陳述，其性質雖屬傳聞
    證據，惟其等未再於法院審理中為陳述，且查無符合同法第
    159 條之1 至之4 等前4 條之情形，其等所為之上開偵查筆
    錄內容，業經法院審理時予以提示並告以要旨，且各經檢察
    官、辯護人及被告等人表示意見，當事人或辯護人已知上述
    筆錄乃傳聞證據，且均未於言詞辯論終結前對該等筆錄內容
    異議，本院審酌上開筆錄作成時，較無人情施壓或干擾，亦
    無不當取供之情形，認為以之作為本案之證據亦屬適當，是
    其等於偵查中之證言，自均具有證據能力。
六、又按被告以外之人於審判外之言詞或書面陳述，除法律有規
    定者外，不得作為證據，刑事訴訟法159 條第1 項定有明文
    。證人戊○○、丙○○、丁○○於偵查中檢查事務官前所為
    之陳述，原則上依上開規定，無證據能力，且上開3 個證人
    於本院97年8 月4 日審理時已到庭接受交互詰問，其等證述
    之內容與其於偵查中檢查事務官前所為之陳述，大致相同，
    並無刑事訴訟法159 條之2 或之3 之情事，故本院直接援引
    在本院之證詞即可，無引用偵查筆錄之必要，故證人戊○○
    、丙○○、丁○○於偵查中檢查事務官前所為之陳述，無證
    據能力。
乙、實體方面：
一、訊據上訴人即被告乙○○、甲○○均矢口否認有上開犯行，
    辯稱：我們沒錢，是要辦信用卡及現金卡，向銀行借錢，不
    知要買車，我們以為是辦銀行的貸款，我們也被他們騙了等
    語。
二、經查：
（一）上揭犯罪事實，業據被告2 人於原審時坦承不諱（見原審
      卷第59頁背面），互核相符，關於事實欄(一)部分，與證人
      丙○○、丁○○於本院97年8 月4 日審理時結證受騙之情
      節無違（見本院卷第69頁至第74頁），證人丙○○結證稱
      ：「94年9 月初，我有出售豐田汽車給乙○○，當時是他
      兒子來看車的，和2 個朋友一同來，看了之後就離開，再
      回來時就定車，我把需要車貸的資料跟車主講，然後把資
      料送去審核。當時公司的營業所在高雄市○鎮區○○路43
      1 號，當時去的人是在庭之甲○○，甲○○購車時，他先
      看過車子之後，才決定車子的種類、顏色、然後問貸款、
      頭期款、分期付款的情形。」、「（為何甲○○去看車，
      卻不是他買車？）他沒有說為何不用他的名字。」、「在
      購車的過程中沒有看過乙○○，因對保不是我去對的，我
      是負責訂車的作業。乙○○之工作證明、薪資證明等資料
      是他兒子帶去給我，我只有看到他拿進來而已。我沒有打
      過電話給乙○○，我都是和他兒子接洽。甲○○有留行動
      電話給我，有時是他打來有顯示號碼，訂單上面他也有留
      他的電話。」、「我負責交車，甲○○要我開車過去給他
      ，因為我不知道他家在那裡，所以我們約在屏東的一家麥
      當勞那裡交車，拍照後交車給他。」、「（購車款是何人
      交付？）買車要訂金，是甲○○在訂車的時候給的，領牌
      費和保險也是甲○○付的。」、「甲○○沒有跟我說這個
      月份他們有去訂過NISSAN的汽車。」等語（見本院卷第69
      頁至第71頁），證人丁○○結證稱：「94年9 月中旬，我
      們公司有賣車給被告乙○○，我負責對保，主要是核對身
      分、貸款金額和期限。我們是約在潮州他做生意的地方，
      他的攤子對面有喝飲料的地方，對保當時有被告2 人和介
      紹人，介紹人就是和他們一起去買車的。」、「（如何知
      道介紹人是和他們一起去買車的人？）因為業務有告訴我
      ，我打電話聯絡要去對保的時候，是以為那個人是阮先生
      ，那個人也沒有否認，但是跟我報路的人是那個人，但是
      後來去對保時，我推測跟我聯繫的人不是阮先生，但是簽
      名的人是阮先生沒有錯，我有核對身分。」、「（被告2
      人簽名的時候，有無告訴他們是要做什麼？）有，當時寫
      了5 份，有動產擔保設定書、本票等，我都有跟他們說文
      件是什麼意思，也請他們確認之後，才請他們簽名，當時
      也有請他們簽本票等等，所有過程及文件內容、意義都有
      告知他們。」、「（就你所說的介紹人，對保時作何事？
      ）他在旁邊坐，沒有跟我們談話。」、「（「是否能夠確
      認94年9 月16日對保的人為在庭的被告2 人？）是的。」
      、「被告2 人當時知道我是要賣車給他們，因我去時，有
      問他們是否有要買車、要貸款多少，他們說他們知道。當
      時被告2 人對保時之神情都很正常，與常人無異。被告2
      人沒有告訴我，這個月他們已經定了一部NISSAN的汽車。
      」等語（見本院卷第72頁至第74頁），復有和潤公司動產
      擔保附條件買賣契約書、高都汽車新車點交說明確認表、
      和潤公司應收帳款客戶繳款明細表、變造「戶名乙○○」
      之郵局存摺影本各1 份附卷可稽，而上開郵局存摺影本，
      業經中華郵政股份有限公司以95年5 月26日儲字第095071
      1141號函覆係變造無訛。
（二）關於事實欄(二)部分，與證人戊○○於本院97年8 月4 日審
      理時結證受騙之情節一致（見本院卷第65頁至第67頁），
      證人戊○○結證稱：「94年9 月份左右，我任職於吉隆汽
      車公司，我有賣車給乙○○，乙○○是我之前的客戶幫我
      介紹的，這部分我在屏東地方法院審理的時候都有說清楚
      了，他介紹之後要我跟乙○○聯絡看看。」、「乙○○沒
      有至吉隆公司看車，因介紹人說他已經看過車了，他把文
      件準備好，要我送看看，然後要聯絡被告乙○○，之前的
      過程都是電話詢問，他說沒有問題，只是要比較車子，確
      定沒問題的話就見面。」、「（乙○○有無跟你約定細節
      問題？）細節的部分都是電話中聯絡的，我有跟他說過，
      後來我們約在麥當勞見面。」、「（是否能夠確定和你聯
      絡的就是被告乙○○？）在麥當勞時，我有跟乙○○說話
      ，但是他大部分都是點頭比較多。」、「（購車的訂金是
      何人交給你的？）被告都是和他的朋友一起過來，打電話
      過去的時候，送錢來的，都是當時和他一同對保的人。」
      、「債權讓與契約書所寫的對保人為我，是當場在麥當勞
      簽的，簽此份文件時，我有告知乙○○，我今日下來是跟
      他對保，也有給他名片，也有告訴他這是辦理貸款要簽的
      文件。」、「委託書部分，這是沒有親自交車的委託書，
      那是我簽的，不是乙○○簽的，因為和他一同對保的人說
      乙○○比較忙，沒有辦法自己交車，要我們代他交車，而
      且後來在屏東地院審理的時候，乙○○也說那些人是他兒
      子的朋友。」、「（該他字卷第72頁甲○○之簽名是何人
      所簽？）因為當時來對保的時候有7 、8 人在場，所以我
      不能確定甲○○是否有在場。」、「（電話聯絡當中之聲
      音是否可以辨識出年齡？）聲音比較不一樣，因為是在屏
      東地院開庭的時候，他比較有說話，在屏東麥當勞的時候
      ，他都是點頭比較多，沒有說什麼話，我確定在麥當勞的
      時候乙○○有到場，因為對保的時候我會確認買主和他的
      身分證，這部分我有做。」等語（見本院卷第65頁至第67
      頁），復有吉隆公司訂購合約書、吉隆公司債權讓與暨動
      產抵押契約、裕融公司客戶對帳單還款明細、偽造之耐奇
      公司在職證明書及薪津明細單各1 份附卷可憑，並經證人
      即耐奇公司負責人謝東霖於偵查中證稱：乙○○在職證明
      及薪資單均非其公司製作，顯係偽造等情明確（見95年度
      他字第80號卷第103 頁）。綜上，被告2 人於原審自白均
      與事實相符。
（三）綜上所述，足見被告2 人於本院翻異前詞，否認犯罪，顯
      係卸責之詞，不足採信。本件事證明確，被告2 人行使偽
      造私文書、詐欺取財等犯行，均堪認定。
三、按被告2 人行為後，94年1 月7 日修正、同年2 月2 日公布
    之刑法修正條文（下稱新法），業於95年7 月1 日施行，新
    法第2 條第1 項之規定，係規範行為後法律變更所生新舊法
    律比較適用之準據法，於新法施行後，應適用新法第2 條第
    1 項之規定，為「從舊從輕」之比較；比較時應就罪刑有關
    之共犯、未遂犯、想像競合犯、牽連犯、連續犯、結合犯，
    以及累犯加重、自首減輕暨其他法定加減原因（如身分加減
    ）與加減例等一切情形，綜其全部罪刑之結果而為比較（最
    高法院95年度第8 次刑事庭會議決議參照）。但此之所謂不
    能割裂適用，係指與罪刑有關之本刑而言，不包括易刑處分
    ，事關刑罰執行之易刑處分仍應分別適用最有利於行為人之
    法律，易言之，倘所處之主刑同時有徒刑、拘役易科罰金、
    罰金易服勞役之情形時，關於易科罰金、易服勞役部分應分
    別為新舊法有利不利之比較，依刑法第2 條第1 項從舊從輕
    原則定其易刑之折算標準（最高法院96年度台非字第58號判
    決參照）。茲分述如下：
  (一)法定刑有罰金刑部分，依修正前刑法第33條第5 款、罰金罰
    鍰提高標準條例第1 條前段規定，罰金為銀元10元（即新臺
    幣30元）以上；相較於新刑法第33條第5 款規定，罰金為新
    臺幣1 千元以上，以百元計算之，新法對被告較為不利。
  (二)所謂共同正犯，依修正前刑法第28條規定，謂2 人以上共同
    「實施」犯罪之行為，新法改為「實行」即排除「陰謀共同
    正犯」與「預備共同正犯」，限縮成罪範圍，但本案並無陰
    謀犯或預備犯可言，新法對被告較為有利。
  (三)修正前刑法第56條將多次犯行以一罪論之連續犯規定，新法
    已刪除，原屬連續犯之數行為，須分論併罰，比較結果，新
    法對被告較為不利。
  (四)修正前刑法第55條後段將多次有方法、結果關係之犯行從一
    重處斷之牽連犯規定，新法已刪除，原屬牽連犯之數行為，
    須分論併罰，新法對被告較為不利。
  (五)易科罰金之折算標準，依修正前刑法第41條第1 項前段、修
    正前罰金罰鍰提高標準條例第2 條規定，以銀元100 元以上
    300 元以下（即新臺幣300 元以上900 元以下）折算1日 ；
    相較於新法第41條第1 項前段規定，以新臺幣1 千元、2 千
    元或3 千元折算1 日，新舊法比較結果，新法對被告反較為
    不利。
  (六)綜上，無論本刑或易科罰金之折算標準，新法均未較有利於
    被告2 人，應依刑法第2 條第1 項前段之從舊原則，皆適用
    被告行為時之法律。
四、核被告乙○○、甲○○所為，均係犯刑法第216 條、第210
    條之行使偽造、變造私文書罪、第339 條第1 項之詐欺取財
    罪（原起訴法條動產擔保交易法第38條之刑罰已廢止，業經
    公訴檢察官變更起訴法條而減縮之）。被告2 人與綽號「林
    仔」及「祥仔」之成年男子彼此間，互有行使偽造或變造私
    文書、詐欺取財之犯意聯絡及行為分擔（無證據證明被告2
    人參與變造或偽造私文書部分），均為共同正犯。被告2 人
    所為上開犯行，均時間緊接，手法相同，所犯均係犯罪構成
    要件相同之罪名，顯均係基於概括犯意反覆為之，均為連續
    犯，並應分別依法加重其刑。被告2 人所犯上開連續行使偽
    造私文書罪、連續詐欺取財罪間，有方法、結果之關係，為
    牽連犯，應從一重之連續行使偽造私文書罪處斷。
五、原判決以被告乙○○、甲○○罪證明確，因予適用刑法第2
    條第1 項前段、第216 條、第210 條、第339 條第1 項，修
    正前刑法第28條、第56條、第55條後段、第41條第1 項前段
    ，刑法施行法第1 條之1 ，中華民國96年罪犯減刑條例第2
    條第1 項第3 款、第7 條、第9 條，（贅引）修正前罰金罰
    鍰提高標準條例第2 條，現行法規所定貨幣單位折算新臺幣
    條例第2 條之規定，並審酌被告2 人均因貪失慮，充當出面
    佯裝購車之人頭，掩護其餘共犯逍遙法外，肇致告訴人和潤
    公司、裕融公司損失不貲，況犯後飾詞反覆，浪費司法資源
    甚多，可見犯後態度不佳；惟念其僅分得2 萬元，且終究於
    審理中自白，尚知悔悟等一切情狀，各量處有期徒刑1 年，
    且中華民國96年罪犯減刑條例業於96年7 月4 日公布，自同
    年7 月16日施行，被告2 人所犯上開之罪，犯罪時間係在96
    年4 月24日以前，經核尚無該條例第3 條所列不予減刑之情
    形（所犯雖屬該條例第3 條第1 項第15款之罪，然本院宣告
    刑未逾有期徒刑1 年6 月），應依同條例第2 條第1 項第3
    款規定，各減其刑期二分之一均為有期徒刑6 月，再依同條
    例第9 條規定，併諭知易科罰金之折算標準。其認事用法核
    無違誤，所處之刑亦屬允當。被告2 人上訴意旨，均否認犯
    罪，指摘原判決不當，均無理由，應予駁回。
據上論斷，應依刑事訴訟法第368條，判決如主文。
本案經檢察官蔡國禎到庭執行職務。
中    華    民    國    97    年    8     月    11    日
                  刑事第二庭  審判長法  官  林正雄
                                    法  官  陳啟造
                                    法  官  黃壽燕
以上正本證明與原本無異。
如不服本判決應於收受本判決後10日內向本院提出上訴書狀，其
未敘述上訴理由者，並得於提起上訴後10日內向本院補提理由書
狀（均須按他造當事人之人數附繕本）「切勿逕送上級法院」。
中    華    民    國    97    年    8     月    11    日
                                    書記官  梁雅華
附錄本判決論罪科刑法條：
刑法第210條
  偽造、變造私文書，足以生損害於公眾或他人者，處5 年以下
  有期徒刑。
刑法第216條
  行使第210 條至第215 條之文書者，依偽造、變造文書或登載
  不實事項或使登載不實事項之規定處斷。
刑法第339條第1項
  意圖為自己或他人不法之所有，以詐術使人將本人或第三人之
  物交付者，處5 年以下有期徒刑、拘役或科或併科1 千元以下
  罰金。


司法院資訊處製作；財團法人民間司法改革基金會備份。
